【裁判字號】    98,上易,1498
【裁判日期】    980728
【裁判案由】    詐欺
【裁判全文】
臺灣高等法院刑事判決                98年度上易字第1498號
上  訴  人  臺灣桃園地方法院檢察署檢察官
被      告  乙○○
輔  佐  人
即被告之母  甲○○
上列上訴人因被告詐欺案件，不服臺灣桃園地方法院98年度簡上
字第214號，中華民國98年5月13日第一審判決（起訴案號：臺灣
桃園地方法院檢察署97年度偵字第26148 號），提起上訴，本院
判決如下：
    主  文
原判決撤銷。
乙○○犯幫助詐欺罪，處有期徒刑月，如易科罰金，以新臺幣
壹仟元折算壹日。
    事  實
一、乙○○雖得預見提供金融機構帳戶之存摺、金融卡及密碼予
    他人使用，足以幫助他人提領獲取詐欺之犯罪所得，竟仍不
    違背其本意，基於幫助詐欺之不確定故意，於民國（下同）
    97年10月9 日中午12時許，在桃園縣中壢市天晟醫院旁之便
    利商店，將其前於聯邦商業銀行大竹分行（下稱聯邦銀行）
    所申請，帳號為000000000000號帳戶之存摺、金融卡及密碼
    ，一併交付與某不詳姓名年籍之成年女子，以供詐騙集團成
    員使用。而該取得上開帳戶存摺、金融卡及密碼之人，即與
    其所屬詐騙集團成員，共同基於意圖為自己不法所有之犯意
    聯絡，由該詐騙集團於97年10月10日以電話聯絡丙○○，假
    冒電視購物客服人員，詐稱其先前電視購物付款程序錯誤，
    要求依指示操作提款機以取消分期付款，致使其因而陷於錯
    誤，於同日，以自動櫃員機先後轉帳匯款新臺幣（下同）
    3,266元及2,129元至上開聯邦銀行帳戶內，旋遭詐騙集團成
    員提領殆盡。嗣經丙○○發覺受騙而報警處理，始循線查悉
    上情。
二、案經桃園縣警察局蘆竹分局移送臺灣桃園地方法院檢察署檢
    察官偵查起訴。
    理  由
壹、程序方面
    按現行刑事訴訟法為保障被告之反對詰問權，排除具有虛偽
    危險性之傳聞證據，以求實體真實之發見，於該法第159 條
    第1 項明定被告以外之人於審判外之言詞或書面陳述，除法
    律有規定者外，不得作為證據。又被告以外之人於審判外之
    陳述，雖不符前四條之規定（即刑事訴訟法第159 條之1 至
    同條之4） ，而經當事人於審判程序同意作為證據，法院審
    酌該言詞陳述或書面陳述作成時之情況，認為適當者，亦得
    為證據；當事人、代理人或辯護人於法院調查證據時，知有
    第159 條第1 項不得為證據之情形，而未於言詞辯論終結前
    聲明異議者，視為有前項之同意，刑事訴訟法第159條之5定
    有明文。本件檢察官、被告並未就卷內證據資料之證據能力
    有所爭執，且迄於言詞辯論終結前，均未主張有刑事訴訟法
    第159條第1項不得為證據之情形，是應認已同意卷內證據均
    得作為證據，且經本院審酌後，認無不適當之情形，應認本
    案調查之卷內證據均有證據能力，合先敘明。
貳、實體方面
一、訊據被告雖否認有何幫助詐欺犯行，辯稱：我交了存摺、金
    融卡後，又被要求說密碼，直到10月11日聯絡不上對方，才
    知被騙，我是被騙的，我也是被害人，那個騙我的人已經抓
    到了，那個人叫丁○○，我是急著找工作，才不小心被騙，
    確未幫助詐欺云云。經查：
  (一)被告確係於自由時報人事資訊廣告欄「運動博彩誠徵接洽人
    員電話0000000000」應徵業務而遭詐騙上開帳戶之存摺、金
    融卡及密碼，嗣因心有未甘而與其母甲○○共同緝兇，嗣再
    依自由時報人事資訊廣告欄尋獲歹徒繼續刊登電話00000000
    00行騙，其乃報警查獲另案被告丁○○（經檢察官起訴，臺
    灣桃園地方法院98年度壢簡字第431 號審理中）等情，業據
    被告及其母甲○○等人分別供證在卷，並經員警戊○○、被
    告之女友黃秋婷及行騙被逮捕查獲之丁○○本人到庭結證無
    訛。
  (二)查證人即被告之母甲○○於原審審理時雖證稱：「一開始是
    我兒子（即被告）的女朋友黃秋婷和我兒子一同去應徵報紙
    上的工作，撥打這支0000000000的電話，他們二個人的帳戶
    都被詐騙集團收走，後來我兒子的女朋友帳戶被凍結了，有
    警察去找她，她告訴我們後，我覺得我兒子的帳戶應該也有
    問題，後來發現被列為警示帳戶，我們就到派出所去報案。
    報案之後就被列入詐騙共犯，我心有不甘，但打0952這支電
    話就不通了，我是10月10、11日去報案，我就再找報紙，我
    想隔一陣子他們一定又會再刊登，後來在23日看到（自由時
    報），我就發現同壹支電話0952，我就打電話，接通後對方
    說是陳老闆，我說我要應徵工作，問他是什麼工作類型，他
    說只是很簡單的業務工作，要跟客戶收取一些錢，要收帳，
    可能會用到我的帳戶。我問為何要我的帳戶，他說因為他們
    的交易金額蠻大的，我們在外面收錢時怕被搶，到時候錢要
    我們自己負責。為了我們的安全，所以要我們用自己的帳戶
    去供他們公司進出，可以讓我減少危險。我並不相信，但是
    我為了要引他出來，所以就答應了。他沒有講工作細節，只
    是急著要帳戶，他並沒有要特別的帳戶，他說只要有帳戶即
    可，他希望有二本以上，他說一定要我本人的帳戶，要存摺
    、提款卡，但是沒有說要密碼。我原來在10月25日約他在八
    德大潤發那邊，但他打電話來說要開會要改時間，後來改到
    27日署立桃園醫院。我23日打完電話之後，24日趕快去高明
    派出所報案，戊○○警員幫我作筆錄，受理的是另一位，我
    跟戊○○說我跟他約在25日，但是時間改了，我就跟黃警員
    講說改時間。10月27日當天我們約下午1 點在署立桃園醫院
    正門那邊，我請警員喬裝埋伏，對方還是用同一支電話打給
    我，自始至終都是證人丁○○的聲音。他問我證件有無帶到
    ，我說都有帶到，結果他說他在另一個地方，要等20分鐘後
    才會過來。我打電話跟對方說我站在正門、穿著拖鞋、拿著
    一個小包包，他從遠遠地方走過來就問我說我是曾小姐嗎？
    我說是，你是陳老闆嗎？他說對，他就問我有沒有拿東西過
    來，我就把皮包裡面裝著存摺、身份證影本、提款卡的包包
    準備要拿給他，但是他還沒有完全拿到，我手還沒放開，警
    察就逮捕他了。我在醫院正門口等跟我拿帳戶的人，那時我
    遠遠就有看到丁○○手上拿著電話正在講話，而我當時正用
    手機跟0952這支電話的使用者通電話，我是用我手機打的，
    沒多久我就看到丁○○過來找我等語（原審卷第28頁正、背
    面）。惟查被告自承於97年10月10日電話再聯絡施詐人「陳
    先生」未果後，即懷疑已受騙，然始終未向銀行掛失，或報
    案，任由「陳先生」使用其所交付之帳戶，迄該帳戶列入警
    示帳戶而凍結，並經列為詐欺共犯後，被告之母甲○○始循
    線誘詐欺集團成員出面，並報警查獲，被告究未參與上開追
    查工作，以減少詐騙集團使用其帳戶之危害，其心態核與一
    般受騙人迥異，則證人甲○○上述證詞，仍不足為被告有利
    之論據。
  (三)再者證人即被告之女友黃秋婷於原審審理時亦證稱：「我是
    與被告共同一起應徵工作，並且將帳戶交付對方，我當時看
    報紙是10月6日，到9日帳戶交出之前都有聯絡，這個人自稱
    是陳老闆，是丁○○的聲音，我們那時是應徵運動博彩的工
    作，那幾天都刊登一樣的廣告，他說這業務一天會有十幾萬
    進出，怕我們被搶了，如果被搶自己要負責，所以要我們提
    供帳戶自己去鄰近的銀行提領，他說要先測試我們的帳號是
    否為正常，可以使用的話隔天就會歸還。在10月9 日交付時
    ，有一個女子來收帳戶，我們有跟她確認這位女子是陳老闆
    的妹妹，那時候陳老闆是打我的電話，叫我拿給他這位自稱
    的妹妹聽，我們有交付身分證影本、存摺、提款卡、履歷表
    ，現場有問我們的密碼，因為她說要幫我們測試，所以要我
    們的密碼，結果她拿了就走，並沒有當場測試…到11日左右
    都還有聯絡，我催他們把資料還給我們，但對方稱說現在公
    司還沒有時間測試，11日聯絡之後電話就沒有通了，14日之
    後銀行和警察就通知我說我的帳戶被列為警示帳戶。我的帳
    戶是合作金庫壢新分行，只有壹筆壹萬四千多匯入我的帳戶
    ，我的案子目前還在地檢署，還沒有被起訴。當天我知道我
    被列入警示帳戶之後，我就跟被告說，叫被告去確認他的帳
    戶是否也一樣被列為警示帳戶，希望被告趕快去報案。我沒
    有先去掛失止付我的帳戶，我沒想到這麼多，我不知道這樣
    可以騙人。因為詐騙集團連續好幾天都有打電話跟我聯絡，
    而且裡面都沒有錢，所以我想說沒有關係。10月14日銀行通
    知我為警示帳戶時，當天被告就有去做掛失處理。對方只是
    單純測試帳戶，我沒有想到是詐騙集團要拿來行騙」等語（
    同上卷第29頁背面、第30頁正面）。惟查被告懷疑其帳戶存
    摺被騙走後，均未為任何防止詐騙行為已見前述，甚至於其
    女友黃秋婷得知帳戶已被列警示帳戶後，亦未向警報案，徒
    失防止詐騙集團使用其帳戶施詐之機會，足見被告對於詐騙
    集團使用其帳戶施詐之犯行，並不違背其本意，則證人黃秋
    婷上開證述，尚不足為被告有利之依據。
  (四)證人即員警戊○○證稱：「不是我到現場查獲的，我是製作
    筆錄的。甲○○不是找我報案，而是找值班的警員，受理之
    後有通知另一組警員過去，有抓到丁○○，然後帶他到所裡
    來，之後是由我來製作筆錄。丁○○沒有承認他是詐騙集團
    中，專門收帳戶的人，他說他只是去收包裏信件的而已」等
    語（同上卷第30頁正面、第31頁背面），足見警方查獲丁○○並非係被告報案所致，而丁○○亦未承認其向被告施詐，
    自不足為被告有利之認定。
  (五)又證人丁○○於原審審理時證稱：「0000000000這支行動電
    話不是我的，是我在應徵工作的時候公司交給我的，我忘記
    是什麼時候去應徵該工作的。那支電話不是我的，所以我並
    沒有接到被告打來的電話。我沒有指使不詳女子到中壢市天
    晟醫院旁便利商店，向被告收取聯邦銀行大竹分行的存簿資
    料，我也沒有見過被告。於97年11月23日有接到被告之母甲○○打來應徵工作的電話，我應徵的是快遞公司，是公司叫
    我去收信件。於97年10月27日下午1 時15分在署立桃園醫院
    向甲○○拿取信件，事實上我也是應徵工作進去的。0952這
    支是97年10月27日被抓前一天快遞公司給我的，公司一個叫
    阿仁的在平鎮國中那邊交給我…97年10月27日在場的甲○○
    小姐聯絡時，我不知道那是帳戶資料，公司只叫我去那邊收
    信件，我還沒有跟甲○○講到話，也還沒有收到東西警察就
    來了。我沒有用0952這支電話跟曾小姐聯絡，是阿仁他跟我
    說曾小姐在那邊，我不記得我有用電話跟曾小姐直接聯絡。
    我所應徵的是快遞公司從事收發信件的工作，上面寫說是機
    車快遞」等語（原審卷第26頁背面、第27頁正面），其所述
    情節與被告遭詐騙之情節並不相符，尚難遽認被告所辯屬實
    。
  (六)被告係另開立新帳戶交付使用，然依其所述求職過程，可知
    被告僅係以電話向自稱「陳先生」之成年男子應徵求職，在
    不知公司名稱及住址，亦不知老闆姓名之情形下，即需交付
    提款卡、密碼及身分證影本予雇方，核與一般謀職情形迥異
    。被告對此雖稱：「（問：對方是用何理由要你們的帳戶？
    ）對方說運動彩券進出的金額非常大，需要用我的帳戶去提
    領這樣對我比較安全。（問：既然工作內容需要使用帳戶作
    為當天收取金錢的工具，為何要交給對方？）對方說要測試
    。看帳戶是否能使用。他說錢存進去，要提領時需要提款卡
    ，交付之後過2 小時，他就打過來跟我要密碼。（問：既然
    對方已經離開你的視線，你有無擔心你的帳戶拿不回來？）
    有點擔心。（問：依你所述你應徵這個工作，你是知道這個
    帳戶有可能成為賭資匯入帳戶？）知道。」（原審卷第32頁
    正、背面），然倘其所稱工作內容屬實，則其對該工作乃遊
    走違法邊緣乙節應有相當認知，於應徵時本當格外小心注意
    ，況若「陳先生」係欲測試帳戶，應僅須在被告的視線範圍
    內測試即可或一同前往處理即可，何以在同年9 日交付後，
    延至同年月11日始辦理語音掛失，核與常情相悖。又被告於
    本院審理中供明：「我是先交存摺、金融卡，但密碼應該是
    沒有交，後來對方用電話問我，我用我手機告知對方，對方
    一直要密碼，說不給密碼很難上班，是交付存摺後才交付密
    碼」等語（本院卷第38頁正、背面），被告既已擔心存摺拿
    不回來，竟在對方要求下，仍告知其存摺之密碼，益見其有
    幫助詐欺之不確定故意。
  (七)被告供稱：97年10月9 日將帳戶交予年籍不詳成年女子之後
    ，10月11日用黃秋婷門號0000000000號撥打對方電話即不能
    接通等語；而被告卻遲至10月11日（星期六）才前往銀行請
    求掛失金融卡（臺灣桃園地方法院檢察署97年度偵字第2614
    8 號偵查卷第17頁）。而被告的銀行帳戶「正巧」於10月10
    日（星期五）由詐騙集團使用，其間機關巧合，更足認被告
    是為配合詐騙集團而為拖延掛失。參以被告為高中畢業，當
    時已滿24歲，並陳稱名下有多個帳戶（同上卷第3頁至第4頁
    ）足見其智識能力及社會閱歷均非不足，竟僅因該自稱「陳
    先生」所言，即貿然將其經金融帳戶資料交予「陳先生」所
    指定之人，復自恃系爭是新開立帳戶內沒有存款，乃任意交
    付提款卡及密碼，縱無直接幫助詐欺之故意，亦有不確定故
    意。
  (八)本院依檢察官聲請調閱行動電話門號0000000000及門號0000
    000000號於97年10月間之通話明細表（分類帳單明細），因
    臺灣大哥大股份有限公司現有設備僅保存6 個月期間內之通
    訊記錄資料。上開資料已因逾上開期限而無法提供，此有該
    公司98年7月7日法大字第098085051 號函（本院卷第29頁）
    在卷可考，從而上開函件亦無從為有利於被告之證明。
  (九)證人即被告之母曾昭玉以上揭方式於同年10月23日應徵工作
    ，因而逮捕丁○○，並扣得門號0000000000 號SIM卡，業經
    原法院98年度壢簡431 號判決有罪在案，並有證人曾昭玉於
    原審審理時證述明確，然此為被告之母主動追查詐騙集團之
    行為，被告始終未參與，尚難以詐騙集團成員被查獲，任意
    推論被告無幫助詐欺之犯意。此舉應無礙於被告在交付上揭
    金融卡帳戶資料與詐騙集團成員時，仍有幫助詐欺取財之不
    確定故意。要之，被告辯解之因為對方聯絡不上，深覺有疑
    ，才知受騙之情形並非實在，反足見被告係出於約定或指示
    始為掛失止付存摺之動作，被告顯然有幫助詐欺集團詐欺他
    人財物之不確定故意。要之，被告上開辯解，無非飾詞圖卸
    ，委不足取，本案事證明確，被告犯行，至堪認定，應予依
    法論科。
二、查被告交付上開存摺、提款卡、密碼予詐騙集團中之成員，
    使詐騙集團對不特定人施詐，經被害人匯款至被告上開帳戶
    ，以利詐騙集團施詐得逞，對於詐騙集團施以助力，僅屬幫
    助犯，自應成立刑法第30條第1項前段、第339條第1 項之幫
    助詐欺取財罪。又被告既為詐欺取財罪之幫助犯，爰依刑法
    第30條第2項規定減輕其刑。
三、原審未仔細勾稽，遽認被告犯罪不能證明，而為無罪之諭知
    ，認事用法，均有未洽，檢察官執此為上訴意旨，指摘原判
    決不當，求予撤銷改判，為有理由，自應由本院予以撤銷改
    判。爰審酌被告犯罪之動機、目的、方法、手段、結果、所
    生危害、犯後態度暨其他一切情狀，量處有期徒刑3 月，並
    諭知如易科罰金以新臺幣1千元折算1日之折算標準。
據上論斷，應依刑事訴訟法第369條第1項前段、第364條、第299
條第1項前段，刑法第30條第1項前段、第2項、第339條第1 項前
段、第41條第1項，刑法施行法第1條之1，判決如主文。
本案經檢察官李良忠到庭執行職務。
中    華    民    國    98    年    7     月    28    日
                  刑事第三庭  審判長法  官  陳博志
                                    法  官  蔡聰明
                                    法  官  許文章
以上正本證明與原本無異。
不得上訴。
                                    書記官  蔡慧娟
中    華    民    國    98    年    7     月    28    日
附錄：本案論罪科刑法條全文
刑法第339條
意圖為自己或第三人不法之所有，以詐術使人將本人或第三人之
物交付者，處5年以下有期徒刑、拘役或科或併科1千元以下罰金
。
以前項方法得財產上不法之利益或使第三人得之者，亦同。
前二項之未遂犯罰之。


司法院資訊處製作；財團法人民間司法改革基金會備份。
